【裁判字號】    97,重訴,535
【裁判日期】    980826
【裁判案由】    侵權行為損害賠償
【裁判全文】
臺灣臺北地方法院民事判決             97年度重訴字第535號
原      告  財團法人永約文化事業基金會
法定代理人  乙○○
訴訟代理人  黃秀蘭律師
複代理人    陳超凡律師
被      告  甲○○
訴訟代理人  陳志忠律師
複代理人    彭意森律師
上列當事人間侵權行為損害賠償事件，經本院刑事庭以96年度附
民字第424號裁定移送民事庭審理，本院於中華民國98年8月12日
言詞辯論終結，判決如下：
    主  文
被告應給付原告新臺幣壹仟伍佰萬元，及自民國九十六年十月二
十七日起至清償日止，按年息百分之五計算之利息。
原告其餘之訴駁回。
訴訟費用由被告負擔四分之三，餘由原告負擔。
本判決第一項於原告以新臺幣伍佰萬元為被告供擔保後，得假執
行。但被告以新臺幣壹仟伍佰萬元為原告預供擔保得免為假執行
。
原告其餘假執行之聲請駁回。
    事實及理由
壹、程序方面：
    按訴狀送達後，原告不得將原訴變更或追加他訴，但擴張或
    減縮應受判決事項之聲明者，原告得將原訴變更或追加他訴
    。民事訴訟法第255條第1項第3款定有明文。經查，本件原
    告原起訴聲明為：(一)被告應給付原告新台幣（下同）2,276
    萬5,000元，及自起訴狀繕本送達翌日起至清償日止，按年
    息5％計算之利息。(二)願供擔保，請准宣告假執行。嗣於民
    國97年7月18日以書狀減縮聲明為：(一)被告應給付原告2,000
    萬元，及自起訴狀繕本送達翌日起至清償日止，按年息5％
    計算之利息；(二)願供擔保，請准宣告假執行，核其訴之聲明
    變更僅減縮應受判決事項聲明，揆之首揭說明，其所為訴之
    變更應予准許。
貳、實體方面：
一、原告起訴主張：
  (一)被告甲○○原為原告財團法人永約文化事業基金會（下稱永
    約基金會）教會教友，被告對外宣稱為聯合報資深記者，原
    告因信任被告資歷，乃於95年1月1日起聘請被告擔任原告永
    約基金會執行長。詎被告於95年5月間向原告佯稱經由美國
    洛杉磯日報社長引薦，與英國皇家音樂學院洽談授權原告為
    英國皇家音樂學院在臺灣地區音樂檢定考試之代理人乙事。
    原告誤信為真而承租臺北市○○路101號2樓之3房屋，且耗
    費鉅資裝潢，設置鋼琴教學教室及其他音樂教室，並交由被
    告規劃經營管理，原告為此支出之相關設備及人事費用達
    250餘萬元。原告更為此邀請上海愛樂交響樂團（下稱上海
    愛樂樂團）來臺演出，支出1,633萬5,117元，扣除票房收入
    106萬2,020後，仍有受有1,500萬元以上之損失（下稱系爭
    甲事實）。為此，爰依民法侵權行為規定向請求被告賠償1,
    500萬元。
  (二)另被告未經原告授權即於95年11月15日函文至北京中國交響
    樂團（下稱中國樂團），承諾其來臺演出之旅費、食宿、保
    險、演出酬勞等均由原告負責，而查該函原告代表人之印文
    係由被告所偽造並非真實。又被告向其謊稱為中國樂團來臺
    演出而向企業界募得3筆款項，並於96年1月中、2月初分別
    提出3紙支票取信原告，詎該3紙支票全為拒絕往來戶，原告
    僅得向中國樂團解釋緣由並取消原邀請計劃，原告因此受有
    聲譽、金錢上之損害500萬元（下稱系爭乙事實）。
  (三)並聲明：被告應給付2,000萬元，及自起訴狀繕本送達之
    翌日起至清償日止，按年息百分之五計算之利息。願供擔
    保，請准宣告假執行。
  (四)對被告抗辯之陳述：
    原告請求之受損金額均為受被告之不法作為所受損害，如人
    力銀行廣告費、錄影、北京考察等費用，本不應支出，均係
    因原告為被告所惑而為爭取英國皇家在臺音樂檢定代理人資
    格，乃設置鋼琴教室音樂教室，並邀請上海愛樂樂團來臺演
    出，且支付訴外人蕭羽嘉墊付上海愛樂樂團成員來臺旅費及
    其匯款差額，並支付上海愛樂樂團演出之硬體設備費用。是
    原告請求之損害賠償金額均與系爭甲事實有其關連性而得請
    求。
二、被告則以：
    被告與原告之法定代理人乙○○本不熟悉，係於94年6月18
    日與被告之配偶傅敏華在原告基金會教會辦理結婚儀式時始
    認識乙○○，言談之間被告僅向乙○○自我介紹曾在聯合報
    工作過及喜好音樂外，並未曾言及為資深記者，然原告則以
    教友身份希望被告能提供時間奉獻教會擔任志工，而被告基
    於服務教會之理念亦予應允。又伊雖不爭執原告主張伊侵權
    行為之事實，然原告請求所受1500萬之損害部分，與原告之
    行為是否具有因果關係並非無疑，且原告於此部分亦受有利
    益，是原告主張受損金額，應扣除受有房屋之使用利益、鋼
    琴之所有權利益、辦公用具之所有權利益、音樂教室之裝潢
    工程利益、廣告利益及上海愛樂樂團來台展演之演出利益，
    始得算出損害賠償金額。另就原告主張所受500萬元之損失
    部分，原告僅泛稱受到聲譽、金錢損失至鉅，財產上暨非財
    產上之損害高達500萬元，卻均未舉證以實其說，亦不應准
    許等語置辯。並聲明：(一)原告之訴駁回。(二)如受不利判決，
    願供擔保請准免為假執行之宣告。
三、查被告對原告主張之侵權行為之事實並不爭執，惟抗辯原告
    主張系爭甲事實所受之損害與其行為間並無因果關係，且原
    告亦受有部分利益，而應予扣除；另原告並未因系爭乙事實
    而受有損害云云，是兩造爭點厥為：(一)系爭甲事實部分：原
    告所受之損害與被告之行為間是否具因果關係？被告抗辯應
    為損益相抵，是否有理？(二)系爭乙事實部分：原告是否受有
    損失？金額為何？茲分敘如下：
  (一)系爭甲事實部分：原告所受之損害與被告之行為間是否具因
    果關係？被告抗辯應為損益相抵，是否有理？
  1.按因故意或過失，不法侵害他人之權利者，負損害賠償責任
    ；故意以背於善良風俗之方法，加損害於他人者亦同；違反
    保護他人之法律，致生損害於他人者，負賠償責任。民法第
    184條定有明文。
  2.被告雖抗辯原告所受之損害與其行為間並無因果關係云云，
    惟查原告之法定代理人乙○○於本件刑事案件中證述：「甲
    ○○有向伊提過爭取永約基金會擔任英國皇家音樂學院在臺
    音樂檢定代理人這個方案，甲○○說永約基金會可以申請，
    因為英國皇家音樂學院要換代理人，原本臺灣的代理代理了
    快要20年，他自己賺過了，人也老了，跟英國皇家音樂學院
    有一些衝突，而且英國皇家音樂學院每5年要換約1次，再來
    的1年就要換約，永約基金會是公益團體，爭取到的機會蠻
    大的，甲○○又說因為是英國皇家音樂學院，所以需要設立
    音樂教室，需要一些設備，還要辦一些音樂活動，去申請時
    的資歷會比較好，後來永約基金會就有依照甲○○提議，租
    一個地方設立音樂教室，建立設備，有關音樂教室的設立是
    由甲○○全權負責，也有邀請上海愛樂交響樂團來臺演出」
    等語；證人即原告行政主任王玉鳳亦證稱：「伊於94年間開
    始負責永約基金會的行政業務，94年底因為永約基金會辦的
    一個活動是由甲○○、傅敏華2人籌劃，籌劃完了在95年初
    時，乙○○就任命甲○○為執行長，傅敏華為執行秘書；甲
    ○○在擔任執行長期間，有表示要幫永約基金會爭取英國皇
    家音樂學院在臺代理權，甲○○說邵義士不代理了，所以永
    約基金會可以爭取到英國皇家音樂學院的代理權，他說要作
    一些活動，例如成立音樂教室、邀請上海愛樂交響樂團到臺
    演出等，作為配套的準備；... 」等語，業經本院調閱本院
    刑事庭96年度自字第83號卷宗核閱稽詳，堪認原告因被告向
    其佯稱爭取擔任英國皇家音樂學院在臺音樂檢定代理人，而
    使原告設立音樂教室、邀請上海愛樂交響樂團來臺演出，致
    支出租金、裝潢、設備、人事、專案、演出場地等相關費用
    ，而受有財產損害，是若非被告上開行為，原告自不會因此
    為相關費用之支出而受有損害，其間難謂無相當因果關係，
    故被告抗辯原告所受之損害與其行為間並無因果關係云云，
    為無理由，要難採信。
  3.再查原告主張因此受有租金、裝潢、設備、人事、專案、演
    出場地等支出費用之損失，業據其提出被告不爭執真正之房
    屋租賃契約書（見96年度自字第83號卷第8至10頁。租賃期
    間自95年5月5日起至97年5月4日止，每月租金58,500 元，
    於每月5日前繳納，共支出租金計為1,404,000元）、音樂教
    室之裝潢、設備、人事等費用支出單據（見本院卷第89至96
    頁，分別為180,000元、7,800元、10 0,000元、1,000,000
    元、3,990元、4,200元、19,000元、40,000元，計為1,354,
    990元）、上海愛樂交響樂團赴臺灣巡迴演出合約書（本院
    卷第97至104頁。演出酬勞4場計人民幣400, 000元，以95年
    6月21日當時人民幣對新臺幣之匯率1：4.079計算，約折合
    新臺幣1,631,600元）、東森電視事業股份有限公司專案委
    託合約書（本院卷第104至108頁。專案費用為4,032,000元
    ）、上海愛樂交響樂團來臺交通、住宿等費用單據（本院卷
    第109至111頁，分別為3,366,900元、114,000 元、596,900
    元，計為4,077,800元）、上海愛樂交響樂團來臺演出之場
    地租用費用明細、支出單據（本院卷第112頁，以原告支款
    憑單及國立國父紀念館自行收納款項統一收據所載金額為準
    ，分別為123, 000元、301,000元、150,000元、40,000元，
    扣除前揭場地租用費用明細所載臺中場已退回之押金50,000
    元後，實支564,000元）、其餘支付訴外人蕭羽嘉代墊款、
    匯款差額、樂團指揮來臺機票（以95年8月28日當時美金對
    新臺幣之匯率1：33.16計算）、工讀生工資、活動預備金、
    樂器搬運、保險、硬體設備、錄影製作、禮品等費用單據（
    本院卷第119至128頁，分別為287,541元、17,685元、23,90
    4元、6, 855元、100,000元、103,000元、40,400元、2,700
    ,000 元、49,350元、18,048元，計為3,346,783元）等件，
    堪認原告主張因被告上開行為而受有前揭相關支出費用損失
    16,335,117元，扣除票房收入1,062,020元後（見本院卷第
    131頁），仍有受有1,500萬元以上之損失，尚非虛妄，堪以
    採信。
  4.末按給付無確定期限者，債務人於債權人得請求給付時，經
    其催告而未為給付，自受催告時起，負遲延責任。其經債權
    人起訴而送達訴狀，或依督促程序送達支付命令，或為其他
    相類之行為者，與催告有同一之效力；遲延之債務，以支付
    金錢為標的者，債權人得請求依法定利率計算之遲延利息；
    應付利息之債務，其利率未經約定，亦無法律可據者，週年
    利率為百分之5，民法第229條第2項、第233條第1項前段、
    第203條分別定有明文。原告對被告得請求之損害賠償，係
    未約定期限之給付，亦未約定遲延利率，是原告另請求自起
    訴狀繕本送達之翌日即96年10月27日（起訴狀繕本送達日為
    96年10月26日，有送達證書在卷可稽，見本院96年度附民字
    第424號卷第6頁）起加計百分之五之利息，於法有據，應予
    准許。
  5.至被告抗辯原告於此部分亦受有利益，原告主張受損金額，
    應扣除相關所受之利益云云。按基於同一原因事實受有損害
    並受有利益者，其請求之賠償金額，應扣除所受之利益，民
    法第216條之1固定有明文，然衡以若非被告之侵權行為造成
    原告前開之損害，原告本無支付相關費用之必要，是尚難認
    原告因此受有利益，故被告抗辯原告因此受有利益，應為損
    益相抵云云，洵屬無據，自難採信。
  (二)系爭乙事實部分：原告是否受有損失？金額為何？
  1.按當事人主張有利於己之事實者，就其事實有舉證之責任，
    民事訴訟法第277條定有明文。次按民事訴訟如係由原告主
    張權利者，應先由原告負舉證之責，若原告先不能舉證，以
    證實自己主張之事實為真實，則被告就其抗辯事實即令不能
    舉證，或其所舉證據尚有疵累，亦應駁回原告之請求。（最
    高法院著有17年上字第917號判例、43年台上字第377號判例
    可資參照）
  2.原告主張被告未經其授權即承諾中國樂團來臺演出之旅費、
    食宿、保險、演出酬勞等均由其負責，致其僅得向中國樂團
    解釋緣由並取消原邀請計劃，因此受有聲譽、金錢上之損害
    500萬元云云，然原告就其主張受有500萬元之損失均未舉證
    以實其說，是其上開主張，尚屬無據，要難准許。
四、綜上所述，原告本於侵權行為法律關係，請求被告給付1,50
    0萬元及自起訴狀繕本送達之翌日即96年10月27日起至清償
    日止，按年息百分之五計算之利息部分，為有理由，應予准
    許，逾此部分，為無理由，應予駁回。
五、兩造陳明願供擔保，聲請宣告假執行或免為假執行，經核原
    告勝訴部分，合於法律規定，爰分別酌定相當之擔保金額宣
    告之；原告其餘假執行之聲請，因訴之駁回而失所依據，不
    予准許。
六、本件事證已臻明確，兩造其餘攻擊防禦方法，經審酌後，或
    與本件無涉，或與判決結果不生影響，毋庸一一論列，併此
    敘明。
七、訴訟費用負擔之依據：民事訴訟法第79條。
中    華    民    國    98    年    8     月    26    日
                  民事第二庭    審判長法  官  朱漢寶
                                      法  官  陳秀貞
                                      法  官  陳雯珊
以上正本係照原本作成
如對本判決上訴，須於判決送達後20日內向本院提出上訴狀
中    華    民    國    98    年    8     月    26    日
                                      書記官  陳彥樺


司法院資訊處製作；財團法人民間司法改革基金會備份。
